臺灣高等法院臺中分院刑事裁定　
111年度聲字第6號

聲明異議人  
即  受刑人  蔡文惠



代  理  人  徐湘閔律師
上列聲明異議人因詐欺案件，對於臺灣臺中地方檢察署檢察官之
執行指揮（110年度執更字第4393號），聲明異議，本院裁定如
下：
    主  文
臺灣臺中地方檢察署檢察官110年度執更字第4393號不准受刑人
蔡文惠易科罰金之執行指揮處分，應予撤銷。
    理  由
一、聲明異議意旨詳如附件「刑事異議狀」所載。
二、按犯最重本刑為5年以下有期徒刑以下之刑之罪，而受6月以
    下有期徒刑或拘役之宣告者，得以新臺幣1千元、2千元或3
    千元折算1日，易科罰金；但易科罰金難收矯正之效或難以
    維持法秩序者，不在此限，刑法第41條第1項定有明文。依
    其立法理由，易科罰金之制度旨在救濟短期自由刑之流弊，
    性質屬於易刑處分，故在裁判宣告條件上不宜過於嚴苛，至
    於個別受刑人如有不宜易科罰金之情形，在刑事執行程序中
    ，檢察官得依現行條文第1項但書之規定，審酌受刑人是否
    具有「確因不執行所宣告之刑，難收矯正之效，或難以維持
    法秩序」等事由，而為准許或駁回受刑人易科罰金之聲請，
    更符合易科罰金制度之意旨。所謂「難收矯正之效」及「難
    以維持法秩序」，乃立法者賦與執行檢察官得依具體個案，
    考量犯罪特性、情節及受刑人個人特殊事由，審酌應否准予
    易科罰金之裁量權，檢察官就此項裁量權之行使，於發生裁
    量瑕疵之情況時，法院即有介入審查之必要（最高法院77年
    度台非字第158號、100年度台抗字第647號裁判意旨參照）
    。再按執行檢察官於權衡受刑人有無「難收矯正之效」及「
    難以維持法秩序」等情形時，應受正當法律程序等一般法律
    原則的拘束。執行者應就關於自由刑一般預防與特別預防目
    的為衡平裁量，做成合義務性的裁量，於個案中實現法律的
    目的與價值，落實易科罰金制度旨在替代短期自由刑的執行
    ，避免短期自由刑流弊的目的。復按刑法第41條第1項但書
    明定受刑人「易科罰金，難收矯正之效或難以維持法秩序者
    」時，得否准其易科罰金。而「難收矯正之效」及「難以維
    持法秩序」均屬不確定法律概念，此乃立法者賦予執行者能
    依具體個案，考量犯罪所造成法秩序等公益的危害大小、施
    以自由刑避免受刑人再犯的效果高低等因素，據以審酌得否
    准予易科罰金。也就是說，執行者應就關於自由刑一般預防
    （即維持法秩序）與特別預防（即有效矯治受刑人使其回歸
    社會）目的為衡平裁量，做成合義務性的裁量，於個案中實
    現法律的目的與價值，落實易科罰金制度旨在替代短期自由
    刑的執行，避免短期自由刑流弊的目的。再者，依刑法第41
    條第1項但書所為的判斷，與刑法第57條所列各款量刑事由
    並不相同，如檢察官重新立於審判者的角色，對受刑人的量
    刑事由再作評價，顯已逸脫刑法第41條第1項所明定的標準
    （本院105年度聲字第1510、1652號裁定意旨參照）。
三、經查：
　㈠聲明異議人即受刑人(下稱受刑人)蔡文惠前因詐欺案件，經
    本院104年度上易字第913號判決判處有期徒刑3月共4罪、有
    期徒刑2月共1罪，應執行有期徒刑10月確定，復因詐欺案件
    ，經本院106年度上易字第1385、1386號判決判處有期徒刑5
    月共1罪、有期徒刑3月共2罪、有期徒刑2月共1罪，應執行
    有期徒刑1年，並經最高法院以108年度台上字第2263號判決
    上訴駁回確定，前述判決確定之罪刑，經本院以110年度聲
    字第2439號裁定應執行有期徒刑1年8月，如易科罰金，以新
    臺幣1千元折算1日確定在案(如附表)，並由臺灣高等檢察署
    臺中檢察分署移送臺灣臺中地方檢察署執行，此有上開裁判
    、臺灣高等法院被告前案紀錄表在卷可憑。受刑人依上開確
    定判決入監服刑，是本院即為刑事訴訟法第484條所指之「
    諭知該裁判之法院」，而具有管轄權，先予說明。
　㈡受刑人於民國110年12月27日上午9時44分許到案執行時，依
    執行筆錄記載，受刑人先聲請易科罰金，及表明如果檢察官
    不准許時，則再聲請易服社會勞動，並陳稱：「我目前有照
    顧我兒子所生的兒子一個8個月的早產兒，我因為這個案件
    煩惱，前陣子騎車手術骨折，醫院通知我1月11日要拔釘子
    ，這個案件都是發生99年間，我是100年10月就被解僱，沒
    有再犯法的動機跟危害社會。」等語，另提出受刑人聲請易
    科罰金／社會勞動陳述意見書，亦為大致相同之意見陳述。
    執行檢察官審核後認：「受刑人蔡文惠為犯罪行為當時，係
    擔任具有保護佃農目的之ＯＯ農場會計，理應秉公辦理發放補
    償金事宜，使實際耕作之ＯＯ農場場員得以順利領取渠等耕地
    經徵收而無法耕作之補償金，惟為謀取私利，不思以正當途
    徑牟取，竟與同案被告周惠翼及具有專業法律知識之被告楊
    明山，於訴訟中得知法院不採彰化縣政府一部無效、全部無
    效之見解，共同基於詐欺取財之犯意聯絡，挾渠等之專業知
    識與業務權限，明知於98年8月26日彰化縣政府已明確函知Ｏ
    Ｏ農場該訴訟中之11案既經法院終審判決確定彰化縣政府與Ｏ
    Ｏ農場間租賃關係，是除彰化縣政府於95年及96間舉報未自
    任耕作之132筆耕地以外，其餘案等自任耕作耕地，彰化縣
    政府比照該等判決結果，審認雙方租賃關係應屬存在，且同
    案被告楊明山雖受ＯＯ農場進行發放補償金予場員之形式審查
    事務，惟同案被告楊明山、周惠翼及受刑人蔡文惠等人並無
    實質審查之權限，而同案被告楊明山形式審查之標準亦應遵
    守理事會之決議而為，惟其等卻利用其等分別擔任律師、ＯＯ
    農場場長及會計之職務，積極詐欺不具有法律專業、無法知
    悉彰化縣政府上開函示之ＯＯ農場場員，使ＯＯ農場場員因而陷
    於錯誤，而與同案被告楊明山簽立協議書、債權憑證或委託
    書，使同案被告楊明山得以獲取不法之利益，侵害ＯＯ農場多
    名場員之財產利益，受刑人雖主張有家庭及個人健康因素，
    固然值得同情，惟審酌渠等犯行，顯屬惡劣，且視法律規範
    為無物，故認不發監執行，難收矯正之效及維持法秩序，更
    易令他人群起效尤、助長歪風蔓延，其聲請易科罰金，不予
    准許，且受刑人前後9次故意犯詐欺罪，顯見惡性非輕，再
    斟酌受刑人自承罹患乳癌、高血壓，需長期用藥等情，顯見
    其身心健康不佳，是否適合執行社會勞動，亦非無疑，縱再
    聲請易服社會勞動，亦不予准許，應發監執行。」等語，此
    經本院調閱上開執行案卷查明屬實。
　㈢本院106年度上易字第1385、1386號確定判決說明量刑之理由
    ，係審酌：被告蔡文惠當時既擔任具有保護佃農目的之ＯＯ農
    場會計，理應秉公辦理發放補償金事宜，使實際耕作之ＯＯ農
    場場員得以順利領取渠等耕地經徵收而無法耕作之補償金，
    惟同案被告楊明山竟利用其律師專業知識及其於訴訟中得知
    法院不採彰化縣政府一部無效、全部無效之見解，夥同周惠
    翼、蔡文惠2 人，挾渠等之專業知識與業務權限，明知於98
    年8 月26日彰化縣政府已明確函知ＯＯ農場該訴訟中之11案既
    經法院終審判決確定彰化縣政府與ＯＯ農場間租賃關係，是除
    彰化縣政府於95年及96年間舉報未自任耕作之132 筆耕地以
    外，其餘案等自任耕作耕地，彰化縣政府比照該等判決結果
    ，審認雙方租賃關係應屬存在，且同案被告楊明山雖受ＯＯ農
    場進行發放補償金予場員之形式審查事務，惟楊明山、周惠
    翼、蔡文惠等人並無實質審查之權限，而楊明山形式審查之
    標準亦應遵守理事會之決議而為，惟其等卻利用其等分別擔
    任律師、ＯＯ農場場長及會計之職務，積極詐欺不具有法律專
    業知識、無法知悉彰化縣政府上開函示之ＯＯ農場場員，使ＯＯ
    農場場員因而陷於錯誤，而與楊明山簽立協議書、債權憑證
    或委託書，使楊明山得以獲取不法之利益，侵害ＯＯ農場場員
    之財產利益，楊明山、周惠翼、蔡文惠3 人所為，視法律規
    範為無物，應予以嚴懲等情。觀諸執行檢察官前揭否准受刑
    人易科罰金之主要理由，顯與本院上開確定判決量刑審酌之
    事由相彷，係對受刑人的量刑事由再作評價。而所謂受刑人
    「犯行顯屬惡劣，視法律規範為無物」、「易令他人群起效
    尤、助長歪風蔓延」、「受刑人前後9次故意犯詐欺罪，顯
    見惡性非輕」等，著重於受刑人之主觀惡性，對於何以須施
    以自由刑以避免受刑人再犯的效果，未具體詳述其理由。況
    受刑人就其中5罪（如附表編號1、2），前經本院104年度上
    易字第913號判決判處有期徒刑3月（共4罪）、2月，應執行
    有期徒刑10月確定，於105年9月23日經臺灣臺中地方檢察署
    檢察官准予易科罰金執行完畢（105年執字第9810號），當
    時並無認准予易科罰金，難收矯正之效或難以維持法秩序，
    反於110年12月27日執行時再認准予易科罰金，難收矯正之
    效或難以維持法秩序，前後之裁量已有矛盾。另本案發生之
    時間均於99年間，距今已逾10年，而受刑人僅係受僱於ＯＯ農
    場之會計，於犯罪所居之地位與分工原屬次要，且其陳稱於
    100年10月即遭解僱，則其亦無再犯相同罪行之虞，又其為
    本案犯行被查獲後，迄今逾10年間，並無其他遭判處罪刑之
    紀錄，有臺灣高等法院被告前案紀錄表在卷可按，則是否須
    對受刑人施以自由刑以維持法秩序（一般預防）與有效矯治
    受刑人使其回歸社會（特別預防）？已非無疑。是受刑人是
    否有易科罰金，「難收矯正之效」及「難以維持法秩序」之
    情況，顯有再加以審酌之必要。
四、綜上所述，受刑人是否有易科罰金「難收矯正之效」、「難
    以維持法秩序」之事由，固賦予檢察官審酌之權，但此一事
    由之審酌，依法文結構及該條項立法意旨觀之，應經嚴格之
    證明，而非自由之釋明。本件執行檢察官否准受刑人易科罰
    金之處分，並未就受刑人有何難收矯正之效，或難以維持法
    秩序之實證予以說明，其處分自難予以維持，受刑人指摘原
    處分不當，請求撤銷不准易科罰金之執行指揮處分，為有理
    由，爰諭知臺灣臺中地方檢察署檢察官110年度執更字第439
    3號不准受刑人蔡文惠易科罰金之執行指揮處分，應予撤銷
    。
據上論斷，應依刑事訴訟法第486條，裁定如主文。　　　　
中　　華　　民　　國　　111 　年　　1 　　月　　18　　日
            刑事第一庭    審判長法　官  江  德  千
　　　　　　　　　　　　        法　官  高  增  泓
　　　　　　　　　　　　　      法　官  簡  源  希   

以上正本證明與原本無異。
如不服本裁定，應於收受送達後5日內向本院提出抗告書狀（須
附繕本）。因疫情而遲誤不變期間，得向法院聲請回復原狀。

                                書記官  吳  麗  琴
　　　　　　　　　　　　　　　　
中　　華　　民　　國　　111 　年　　1 　　月　　18　　日
附表：受刑人蔡文惠定應執行刑案件一覽表
編           號  1 2 3 罪           名  詐欺 詐欺 詐欺 宣     告    刑  有期徒刑3月，如易科罰金，以新臺幣1000元折算1日（判4次） 有期徒刑2月，如易科罰金，以新臺幣1000元折算1日 有期徒刑5月，如易科罰金，以新臺幣1000元折算1日 犯   罪  日  期  ①99.05.03-99.10.15 ②99.05.03 ③99.05.20-100.09.20 ④99.09.14 99.05.03 99.10.08 偵 查（自訴） 機關年度案號  臺中地檢102年度偵字第14923號等 臺中地檢102年度偵字第14923號等 臺中地檢104年度偵字第11960號等 最  後事實審 法    院 中高分院 中高分院 中高分院  案    號 104年度上易字第913號 104年度上易字第913號 106年度上易字第1385、1386號  判決日期 105.06.30 105.06.30 108.05.09 確  定判  決 法    院 中高分院 中高分院 最高法院  案    號 104年度上易字第913號 104年度上易字第913號 108年度台上字第2263號  判    決確定日期 105.06.30 105.06.30 110.08.12 是否為得易科罰金、社會勞動之案件  是 是 是 備註  ⒈臺中地檢105年度執字第9810號。 ⒉編號1、2曾以判決定應執行有期徒刑10月，如易科罰金，以新臺幣1,000元折算1日。  ⒈臺中地檢110年度執字第10768號。 ⒉編號3至5曾以判決定應執行有期徒刑1年，如易科罰金，以新臺幣1,000元折算1日。 


編           號  4 5 （以下空白） 罪           名  詐欺 詐欺  宣     告    刑  有期徒刑3月，如易科罰金，以新臺幣1000元折算1日（判2次） 有期徒刑2月，如易科罰金，以新臺幣1000元折算1日  犯   罪  日  期  ①99.08.02 ②99.09.07 99.08.02  偵 查（自訴） 機關年度案號  臺中地檢104年度偵字第11960號等 臺中地檢104年度偵字第11960號等  最  後事實審 法    院 中高分院 中高分院   案    號 106年度上易字第1385、1386號 106年度上易字第1385、1386號   判決日期 108.05.09 108.05.09  確  定判  決 法    院 最高法院 最高法院   案    號 108年度台上字第2263號 108年度台上字第2263號   判    決確定日期 110.08.12 110.08.12  是否為得易科罰金、社會勞動之案件  是 是  備註  ⒈臺中地檢110年度執字第10768號。 ⒉編號3至5曾以判決定應執行有期徒刑1年，如易科罰金，以新臺幣1,000元折算1日。